臺北高等行政法院判決　　　　　　　　　　　　　　九十二年度訴字第三一八一號
　　　　　　　　　　　　　　　.
　　原　　　告　甲○○
　　訴訟代理人　丁○○
　　　　　　　　桂齊恆律師
　　被　　　告　經濟部智慧財產局
　　代　表　人　蔡練生（局長）住同右
　　訴訟代理人　戊○○
　　　　　　　　丙○○
　　參　加　人　乙○○
右當事人間因新型專利舉發事件，原告不服經濟部中華民國九十二年五月十三日經訴
字第○九二○六二一○四一○號訴願決定，提起行政訴訟。本院判決如左：
    主  文
原告之訴駁回。
訴訟費用由原告負擔。
    事  實
壹、事實概要：
    緣原告甲○○前於民國（下同）八十四年九月十一日以「金屬門鉸鏈結構改良」
    向經濟部中央標準局（八十八年一月二十六日改制為被告經濟部智慧財產局）申
    請新型專利，經被告編為第00000000號審查，准予專利，並於公告期滿
    後，發給新型第一一二六四三號專利證書（下稱系爭案，如附圖一）。嗣參加人
    乙○○以其違反核准時專利法第九十八條第一項第一款、第二款及第二項規定，
    不符新型專利要件，對之提起舉發。案經被告審查，於九十二年一月二十一日以
    （九二）智專三（三）○五○一八字第○九二二○○六六五一○號專利舉發審定
    書為「舉發成立，應撤銷專利權」之處分。原告不服，提起訴願，旋遭駁回，遂
    向本院提起行政訴訟。
貳、兩造聲明：
一、原告聲明求為判決：
(一)、訴願決定及原處分均撤銷。
(二)、訴訟費用由被告負擔。
二、被告聲明求為判決：
(一)、駁回原告之訴。
(二)、訴訟費用由原告負擔。
參、兩造之爭點：
一、原告主張之理由：
(一)、查系爭案設計，不僅方便葉片組裝於門體，更直接使葉片（30）（40）具有分擔
    螺鎖門框、門體扭力，增進結合之穩固性。被告對本案未具進步性之理由，在認
    事用法顯然存在行政裁量之瑕疵：
１、被告認為系爭案將兩葉片分別固定於門框及門側直框之相對內側，係列在申請專
    利範圍前言部份而為習知技術，且申請專利範圍第1項並無葉片為片體狀形狀之
    界定，嵌合塊或嵌合部形狀之限制，並且形成嵌合塊等僅為參加人所舉八十一年
    十月七日申請，八十二年三月十一日審定公告之第00000000號「專用於
    鋁門框之鉸鍊結構改良」新型專利案（下稱引證案，如附圖二）設T型卡合塊之
    簡單轉用，申請專利範圍「第2項倒L形開口相向等形狀限定，亦為引證案T形卡
    合槽開口相向等簡單轉用。」惟系爭案在申請專利範圍第1項已說明係為「葉片
    」，顧名思義，葉片本就是片體形態，在一般技術通常知識與文義溝通，並不會
    有二種徵義表示之認定障礙，因此系爭案在申請專利範圍第1項獨立項可清楚明
    白，葉片係為片體狀，被告認定難稱客觀。
２、系爭案之葉片與門板、門框相應之連結空間組態，並結合葉片兩側形成直立狀嵌
    合塊之特徵，此在申請專利範圍第1項獨立項字面明白界定此空間型態，被告未
    審及此，逕逾越獨立項技術內容，著眼於附屬項「嵌合塊L形與引證案卡合塊T形
    」之差異，顯然未盡審查之能事，擅用不確定法律概念作成舉發成立之處分，顯
    有錯誤涵攝本案不具進步性之情形，被告行政裁量不疑有所瑕疵。
(二)、次查，系爭案件裁量進步性之癥結點在於是否為引證案之簡易轉用：
１、依據被告頒佈專利審查基準第1-2-21頁提到：「判斷發明是否能輕易完成時，應
    考慮發明是否具有突出的技術特徵或顯然的進步．．．」，以及改制前行政法院
    七十八年度判字第五○號「新型專利應用之手段，縱令在原理上並非前所未有之
    創新，而係習用技術，若其空間型態係屬創新，並能產生某一新作用，或增進該
    物品某種功效時，即符合新型專利之要件」之判例，被告應本「平等原則」，相
    同事實應予平等對待，行政機關作成行政行為時，如無正當理由，應受其行政慣
    例之拘束。
２、據此論及實體內容，系爭案具有嵌合塊之葉片，其係連結門板、門框相應端面上
    ，尤其葉片係在兩側分別設置嵌合塊，對應結合於門框以及門側直框相應的嵌合
    塊上，以「兩側的空間配置於葉片上，讓葉片以面對面狀態結合門框以及門側直
    框上」，其技術手段自與引證案不同而有突出技術特徵，並且系爭案不會存在引
    證案鉸鍊會在門外被輕易拆解之問題，更具顯然進步性，因此基於以往行政慣例
    存在之相同事實，被告維持本案不具進步性之行政作為難稱妥適。
３、系爭案未具進步性一節，乃事證未臻明確：引證案卡合塊與螺栓鎖入之板片係為
    「相鄰」，其空間組態不同於系爭案，卡合塊只分佈在鉸鍊單一側，欠缺直接分
    擔螺鎖於門板、門框之扭力，因為引證案之螺栓鎖入的板片，在相異嵌合塊外側
    是沒有分擔壓力之設計；系爭案之嵌合塊係位於葉片兩外側緣，並且位於螺栓螺
    鎖孔洞之兩側，以其兩側均衡配置型態，讓葉片螺鎖於門板後，葉片兩側各有一
    嵌合塊來平均分擔螺鎖於門板之扭力，造成結合效果更為強固並且平穩，這項功
    能完全是引證案所未具，因此本案較引證案具備顯然之進步性確為屬實。
(三)、綜上論陳，被告未審查系爭案在獨立項界定嵌合塊分佈於葉片兩側之特徵，偏執
    於附屬項嵌合塊形狀差異，據此率斷系爭案不具進步性，其認事用法完全不合法
    ，故被告事證未臻明確，行政作為顯為不妥。
二、被告主張之理由：
    查系爭案已將「兩葉片．．．用以兩葉片分別固定於門框及門側直框之相對內側
    」等列於其申請專利範圍特徵之前言部分而為習知技術（參系爭專利說明書第五
    圖及第六圖），且系爭專利申請專利範圍第一項並無嵌合塊或嵌合部形狀之限制
    ，其兩葉片（30）（40）表面兩側形成有嵌合塊（31）（41），門框（13）、門
    側直框（12）兩側緣形成有嵌合部（120）（130）等僅為引證案上鏈片（20）設
    T型卡合塊（24）、下鍊片（10）延伸凸片（14）上設T型卡合塊（15），門框
    （40）及門板固定架（50）上設T型卡合槽（41）（51）等之簡單轉用，為熟習
    該項技術者所能輕易完成，且未能增進功效，不具進步性。綜上所述，被告原處
    分並無違法，原告之訴應予駁回。
    理  由
一、按凡對物品之形狀、構造或裝置之創作或改良，而可供產業上利用者，得依法申
    請取得新型專利，固為系爭專利核准時專利法第九十七條暨第九十八條第一項所
    明定。惟其新型如「係運用申請前既有之技術或知識，而為熟習該項技術者所能
    輕易完成且未能增進功效時」，仍不得依法申請取得新型專利，復為同法第九十
    八條第二項所明定。
二、原告甲○○前於八十四年九月十一日以「金屬門鉸鏈結構改良」向被告申請新型
    專利，經被告編為第00000000號審查，准予專利，並於公告期滿後，發
    給新型第一一二六四三號系爭專利。嗣參加人乙○○以其違反核准時專利法第九
    十八條第一項第一款、第二款及第二項規定，不符新型專利要件，對之提起舉發
    。案經被告審查，於九十二年一月二十一日以（九二）智專三（三）○五○一八
    字第○九二二○○六六五一○號專利舉發審定書為「舉發成立，應撤銷專利權」
    之處分，有系爭案專利說明書、舉發申請書及審定書等件為證，並為兩造所不爭
    ，堪認為實。
三、原告起訴意旨略謂：系爭案設計不僅方便葉片組裝於門體，更直接使葉片（30）
    （40）具有分擔螺鎖門框、門體扭力，增進結合之穩固性。系爭案申請專利範圍
    第一項已說明係為「葉片」，葉片本就是片體形態，系爭專利兩葉各為一「片體
    狀」，於葉片一單面上之兩側各縱向伸設一呈Ｌ形的嵌合塊，門框及門側直框相
    對端面之兩側，設有倒Ｌ形的嵌合部，藉以形成相互扣合等，與引証案上鏈片及
    下鏈條呈Ｌ形分布，藉Ｔ型卡合塊和門板固定架、門框之Ｔ型卡合槽、卡合等，
    兩者空間組態、形狀不同。另系爭專利葉片螺鎖於門框與直框相對之端面上，於
    關門常態時，不會讓葉片之螺鎖處裸露於外，具防盜之實用性，系爭專利葉片兩
    側分別形成嵌合塊，門框、直框對應設兩嵌合部，而相應位於葉片螺鎖門框位置
    之兩側，結合穩定性高，具進步性云云。
四、本院判斷如下：
(一)、系爭案申請專利範圍：系爭案於八十四年九月十四日提出申請，公告號為二七七
    六一八號，專利權號數為一一二六四三號之「金屬門鉸鏈結構改良」新型專利案
    ，其鉸鏈主要係由兩葉片（30）（40）所組成，其中兩葉片（30）（40）一側緣
    分別形成有一具栓孔（34）（35）之套筒（34）（44），且栓軸（50）係一端固
    定其中一葉片（30）之套筒（34）內，另端則樞設於一另一葉片（40）之套筒（
    43）內，且兩葉片（30）（40）表面分別形成有若干貫穿之螺孔，用以將兩葉片
    （30）（40）分別固定於門框（13）及門側直框（12）之相對內側，其特徵在於
    ：該兩葉片（30）（40）分別於相對門框（13）及門側直框（2）之表面兩側緣
    形成有直立狀之嵌合塊（31）（41），且門框（13）及門側直框（12）兩側緣亦
    分別形成有嵌合部（120）（130），其中嵌合部（120）（130）適可供葉片（30
    ）（40）之嵌合塊（31）（41）嵌設，令兩葉片（30）（40）可分別嵌固於門框
    （13）與門側直框（12）上。
(二)、參加人所舉舉發附件二係八十一年十月七日申請、八十二年三月十一日審定公告
    之第00000000號「專用於鋁門框之鉸鍊結構改良」新型專利案 (下稱引
    證案)。
(三)、經查，引證案係門框及門板固定架之側邊各設有Ｔ型卡合槽，而下鍊片延伸一凸
    片，該凸片與上鍊片各設有一Ｔ型卡合塊，可個別套入門框及門板固定架之Ｔ型
    卡合槽中，且以螺絲個別由上、下鍊片之固定孔鎖入，而將下鍊片鎖固於門框，
    上鍊片則鎖固於門板固定架中，藉此提供一種具方便組合之門框鉸鍊結構。系爭
    專利兩葉片表面兩側形成有嵌合塊，門框門側直框兩側緣形成有嵌合部等僅為引
    證案上鍊片設Ｔ型卡合塊、下鍊片延伸凸片上設Ｔ型卡合塊，門框及門板固定架
    上設Ｔ型卡合槽等之簡單轉用，為熟習該項技術者所能輕易完成且未能增功效。
(四)、復查，系爭專利申請專利範圍第一項雖有提及（30）（40）係為「葉片」云云，
    但葉片並非即為「片體狀」形狀之意義，且系爭專利亦已將「兩葉片．．．用以
    兩葉片分別固定於門框及門側直框之相對內側」等列於其申請專利範圍特徵之前
    言部分而為習知技術 (參見系爭專利說明書第五圖及第六圖)足見在系爭專利申
    請專利範圍第一項並無嵌合塊或嵌合部形狀之限制，其兩葉片表面兩側形成有嵌
    合塊，門框、門側直框兩側緣形成有嵌合部等僅為引証案上鏈片設Ｔ型卡合塊、
    下鍊片延伸凸片上設Ｔ型卡合塊，門框及門板固定架上設Ｔ型卡合槽等之簡單轉
    用，為熟習該項技術者所能輕易完成，且未能增進功效。
(五)、另系爭專利申請專利範圍第二項「倒Ｌ凸塊開口相向、嵌合塊呈倒Ｌ型開口向外
    」、第三項「抵緣」及第四項「凹緣、凸肋」等亦為引證案「Ｔ型卡合槽開口相
    向、Ｔ型嵌口塊開口向外」、「Ｔ型卡合塊直立部」、「長條凸線」等之簡單轉
    用，為熟習該項技術者所能輕易完成且未能增進功效。
五、從而，被告依首揭規定，「舉發成立，應撤銷專利權」之處分，並無不合。訴願
    決定遞予駁回，亦無違誤，均應予維持。本件原告之訴為無理由，應予駁回。
據上論結，本件原告之訴為無理由，爰依行政訴訟法第九十八條第三項前段，判決如
主文。
中　　　華　　　民　　　國　　九十三　　年　　　九　　　月　　二十四　　日
                                臺 北 高 等 行 政 法 院  第 五 庭
                                            審 判 長 法  官  張瓊文
                                                     法  官  黃清光
                                                     法  官  劉介中
右為正本係照原本作成。
如不服本判決，應於送達後二十日內，向本院提出上訴狀並表明上訴理由，如於本判
決宣示後送達前提起上訴者，應於判決送達後二十日內補提上訴理由書（須按他造人
數附繕本）。
中　　　華　　　民　　　國　　九十三　　年　　　九　　　月　　二十四　　日
                                                     書記官  黃明和
